ACORDAO-COMPLETO-2389688

ACÓRDÃO 2952/2019 ATA 47/2019 - PLENÁRIO

VISTOS, relatados e discutidos estes autos que tratam de embargos de declaração opostos por Ivo Narciso Cassol, em face do Acórdão 1624/2019-TCU-Plenário;
ACORDAM os Ministros do Tribunal de Contas da União, reunidos em Sessão do Plenário, ante as razões expostas pelo Relator, em:
9.1. conhecer, com fulcro no art. 34, da Lei 8.443/1992, dos embargos de declaração opostos por Ivo Narciso Cassol para, no mérito, negar-lhes provimento, mantendo-se inalterada a deliberação recorrida; e
9.2. dar ciência desta deliberação ao recorrente.

Embargos de declaração contra acórdão que negou provimento a pedido de reexame interposto pelo recorrente em face de deliberação que lhe aplicou e o inabilitou para o exercício de cargo em comissão ou função de confiança no âmbito da Administração Pública em processo de representação.

Município de Rolim de Moura - RO.

3. Recorrente: Ivo Narciso Cassol (XXX.766.409-XX).

13.1. Ministros presentes: José Mucio Monteiro (Presidente), Walton Alencar Rodrigues, Benjamin Zymler, Augusto Nardes, Aroldo Cedraz, Raimundo Carreiro e Ana Arraes.
13.2. Ministros-Substitutos convocados: Augusto Sherman Cavalcanti (Relator) e Marcos Bemquerer Costa.
13.3. Ministros-Substitutos presentes: André Luís de Carvalho e Weder de Oliveira.

ACORDAO-COMPLETO-2419166

Acórdão de Relação 1876/2020 - Plenário

Acórdão de Relação

AUGUSTO SHERMAN

Ministro-Substituto Augusto Sherman Cavalcanti.

Cuida-se de embargos de declaração opostos por Ivo Narciso Cassol, em face do Acórdão 1624/2019-TCU-Plenário, por meio do qual este Tribunal conheceu do pedido de reexame e negou-lhe provimento.
O embargante alega que (peça 136, p. 1-7) :
1. Dos fatos
Trata-se de Recurso de Reexame interposto pelo Embargante com vistas a reformar o Acórdão 2922/2010-TCU-Plenário, que o condenou ao pagamento de multa e a inabilitação para o exercício de cargo em comissão, ou função de confiança, no âmbito da Administração Pública, pelo período de cinco anos.
O Embargante, apesar de ter apresentado provas suficientes nos autos acerca da regularidade da sua conduta, foi condenado, com fundamento na premissa fática equivocada de que houve direcionamento da licitação, com ofim de favorecer parentes por afinidade.
Sob tal aspecto, as provas constantes nos autos demonstram que não houve conluio, ou qualquer outra conduta ilícita que justificasse a reprimenda dessa Corte de Contas.
No decorrer da instrução do processo, contudo, esse Juízo foi induzido a acreditar que o Embargante teria agido com o propósito deliberado de obter favorecimento ilícito de terceiros, no que pertine aos certames objeto da representação.
Para tanto, duas foram as premissas principais adotadas no acórdão:
a) a mera participação de parentes por afinidade em processo licitatório seria suficiente para caracterizar o direcionamento da licitação; e
b) a utilização do procedimento de carta-convite teria restringido a concorrência do certame.
Essas premissas alteraram o escopo do processo para uma auditoria sobre responsabilização do Embargante, mesmo tendo sido demonstrada a lisura dos certames, a adequada execução das obras e a compatibilidade dos preços praticados.
Assim, revertendo-se completamente o resultado esperado pelo Embargante, o acórdão embargado não proveu o Recurso de Reexame, mesmo diante de fatos incontroversos, o que demonstra o equívoco de premissa fática.
É o relato dos fatos.
2. Dos pressupostos extrínsecos de admissibilidade
O recurso é tempestivo, visto que oposto antes do recebimento da notificação acerca do acórdão que rejeitou o Recurso de Reexame interposto pelo Embargante.
A legitimidade e o interesse recursal são inequívocos, considerando-se que a decisão embargada necessita de correção na matéria de fato e, nessa condição, atinge frontalmente direito subjetivo do Embargante.
3. Dos pressupostos intrínsecos de admissibilidade
Embora a expressa previsão do Regimento Interno abrigue apenas as hipóteses de omissão, contradição e obscuridade para o cabimento de embargos de declaração, a jurisprudência dessa Corte, sempre atenta aos princípios constitucionais que regem a dinâmica processual, reconhece, também, o seu cabimento na hipótese de erro de premissa fática.
De um lado, o princípio da duração razoável do processo exige dos partícipes da relação processual uma conduta uníssona na busca da segurança e da celeridade, de modo que qualquer ato contrário a essa premissa deve ser afastado.
Do outro, o princípio da efetividade impõe o reconhecimento de que o recurso de embargos é o meio mais adequado para a correção de erros de premissa fática na decisão, pois é o instrumento que demanda do julgador a revisitação do próprio julgado, a fim de que se integre o ato decisório adequadamente.
Assim, nada justificaria o obstáculo à utilização desse instrumento para correção de erros de premissas fáticas de uma decisão, ainda que existam outros instrumentos processuais com efeitos semelhantes.
É essa, inclusive, a posição adotada pela jurisprudência dessa e. Corte, acompanhando julgados do Superior Tribunal de Justiça - STJ:
5. É cediço que embargos de declaração são espécie de recurso que se destinam a aclarar ou corrigir o teor de julgados com vícios, relativos à obscuridade, omissão ou contradição, no entanto, sobre a possibilidade de reconhecimento de erro de fato em sede de embargos de declaração, trago à colação os seguintes precedentes do Superior Tribunal de Justiça: "EMBARGOS DECLARATÓRIOS. EFEITOS MODIFICATIVOS. ERRO DE FATO. EXCEPCIONALIDADE DO CASO. Ocorrendo erro de fato no acórdão do embargo, face ter-se reconhecido protesto por novos esclarecimentos do perito, quando, na realidade, isso não ocorreu, consoante realçaram as instâncias ordinárias, há de se corrigir o julgado para fazer prevalecer a matéria de prova nelas acenadas. Embargos conhecidos e acolhidos com efeitos modificativos, para não conhecer do recurso" (EDRESP, N° 131883, STJ, Rel. Min. José Arnaldo da Fonseca, julgado em 13/9/2000) . [...] 6. Em sendo assim, considerando que é possível a utilização dos embargos de declaração para a correção de erro de fato e considerando que os embargos declaratórios podem ter, excepcionalmente, caráter infringente quando utilizados para correção de erro material manifesto (Nery Júnior, Nelson. Princípios Fundamentais - Teoria Geral dos Recursos. 5ª ed. São Paulo. Atlas, 2004) , vislumbro a possibilidade desta peça recursal resultar na alteração no acórdão recorrido. 7. Registro que este entendimento já foi adotado em diversos julgados desta Corte, a exemplo dos Acórdão 4774/2013-TCU-Segunda Câmara, 6559-2010-1ª Câmara. 515/2006-Plcnário e 2618/2008-Plenário[footnoteRef:2]. (destaque em negrito não consta do original) [2:  BRASIL. Tribunal de Contas da União. Processo n° Processo 002.158/2011-6. Acórdão 61/2015-TCU-Plenário. Relator: ministro Augusto Sherman Cavalcanti. Brasília. 21 de janeiro de 2015. Disponível em: . Acesso em: 20 set. 2018.] 
Na situação concreta, com o máximo respeito, entende-se que o acórdão embargado adotou premissa fática equivocada para compor sua inteligência jurídica, o que conduziu o julgador a conclusões inadequadas, conforme será demonstrado adiante.
Explica-se. Não procede a premissa de que o certame foi direcionado com o intuito de favorecer parentes por afinidade. Destaque-se, em contraponto a tal premissa, que constam nos autos provas irrefutáveis da regularidade da conduta do Embargante, tais como:
a) laudos periciais[footnoteRef:3] que concluem pela ausência de participação do Embargante nas empresas; [3:  PROVA. Laudo Pericial. Peça n° 73. p. 342-3-15 e 371-375.] 
b) certidão do Conselho Regional de Engenharia e Agronomia - CREA, atestando que foi propiciada ampla concorrência[footnoteRef:4]; e [4:  PROVA. Certidões do CREA. Peça 74.] 
c) existência de depoimentos judiciais[footnoteRef:5] que comprovam o respeito ao princípio da moralidade administrativa. [5:  PROVA. Depoimentos. Peça n°74. p. 04-26.] 
4. Do erro de premissa fática
A conclusão adotada por essa Corte foi equivocada, pois constam nos autos laudos periciais que foram uníssonos ao concluir pela ausência de participação do Embargante nas empresas participantes do certame. Ademais, foi apresentada certidão do CREA que demonstra a participação no certame de 70% das empresas que compunham o mercado de Rolim de Moura[footnoteRef:6]. [6:  PROVA. Certidões do CREA e relação de convites fracassados. Peça n° 75. p. 442-453.] 
Registre-se também que foram convidadas apenas empresas com inscrição regular e cuja atividade desenvolvida fosse compatível com as normas previstas no edital. Da mesma forma, foram convidadas apenas as empresas previamente cadastradas perante a comissão de licitação.
Além disso, não foram convidadas empresas de outras cidades, visto que, em razão do baixo valor das obras, a contratação seria economicamente inviável, o que comprova que o Embargante buscou a proposta que melhor atendesse os interesses de Rolim de Moura, guiando-se pelo primado da economicidade, entre outros princípios basilares da administração pública.
No que se refere à participação de parentes em processos licitatórios, convém mencionar o posicionamento do ministro Walton Alencar Rodrigues, representado pelo voto proferido no Acórdão n° 1448/2013. Confirase6: [...] "Não existe vedação legal à participação, em uma mesma licitação, de empresas com sócios com relação de parentesco". [...]
A mera participação de parentes no mesmo procedimento licitatório, por si só, não é causa suficiente para se considerar irregular o certame. Para tanto, haveria a necessidade de apresentação de provas reveladoras de conluio ou fraude, o que não ocorreu no presente caso.
Ressalte-se ainda que o fato de as propostas serem semelhantes, por si só, não constitui prova suficiente para a demonstração de irregularidades no certame. As propostas se basearam em planilhas e cronogramas fornecidos pelo Município, o que, associado à escassez de mão de obra e matéria-prima, justifica a semelhança entre as propostas.
Sendo assim, diante de provas irrefutáveis acerca da regularidade da conduta do Embargante, foi claramente demonstrada a ausência de conduta capaz de ofender o princípio da moralidade e de justificar a aplicação de qualquer sanção em desfavor do Embargante.
5. Da contradição e da omissão
A decisão embargada é contraditória, pois, em que pese reconhecer que o Embargante não tinha qualquer ingerência nas empresas que participaram do certame, mesmo assim, considerou a sua conduta irregular.
Quanto a esse aspecto, há flagrante omissão, pois deixou de especificar, de forma adequada, qual a conduta do Embargante que, em tese, teria concorrido para a prática de conluio. A mera participação de parentes em procedimentos licitatórios não é justificativa suficiente para a conclusão adotada no julgado.
Ao deixar de especificar a conduta que teria supostamente concorrido para formação de conluio, violou o art. 489, § 1º, inc. III, do Código de Processo Civil - CPC, invocando motivo que se prestaria a justificar qualquer decisão.
O dispositivo legal descrito acima é perfeitamente aplicável ao presente procedimento, por força do que prevê o art. 15, do CPC, pois na ausência de norma especifica, aplica-se o referido diploma legal a processos administrativos. É o que ocorre no presente caso, como não há norma especifica que trata da fundamentação das decisões administrativas, aplica-se a norma processual civil vigente.
No mesmo sentido, também foi reconhecido no acórdão que não há qualquer vedação legal à participação de parentes no mesmo procedimento licitatório. Ora, como a conduta do Embargante pode ser considerada tão grave a ponto de sofrer sanção, quando não existe, no ordenamento jurídico vigente, qualquer vedação legal atinente ao objeto da imputação?
	A esse respeito, a conformidade com o princípio da moralidade é clara, pois foram juntados aos autos depoimentos judiciais que demonstram ausência de dolo e má-fé por suposto direcionamento da licitação, o que sequer foi mencionado, tanto na instrução da unidade técnica como no acórdão embargado.

É certo haver o entendimento de que o julgador não está obrigado a se manifestar a respeito de todos os fundamentos apresentados pela parte, no entanto, o fundamento relativo a depoimentos judiciais suficientes para atestar a eticidade da conduta do Embargante tem o condão de infirmar, em tese, a conclusão adotada pelo julgador, de modo que deve ser ventilado nas razões de decidir.
6. Das conclusões e dos pedidos
A pretensão recursal ora exercida tem por objetivo corrigir a premissa fática adotada na decisão embargada. Alcançado esse intento, é possível afastar a responsabilidade do Embargante e, por consequência, alterar o resultado do julgado.
Considerando que a conduta do Embargante foi ilibada e sempre pautada por boa-fé e moralidade, que as provas constantes nos autos não foram valoradas de forma adequada e que não foi considerado o contexto fático existente à época da realização dos certames, é evidente o descabimento da sanção aplicada, razão pela qual se requer:
a) o conhecimento dos embargos, conforme construção jurisprudencial sedimentada;
b) no mérito, que sejam acolhidos os embargos, para fins de correção da premissa fática adotada e, por consequência, que sejam atribuídos efeitos infringentes ao recurso, para dar provimento ao Recurso de Reexame interposto; e
c) subsidiariamente, a integração do julgado, para afastar as contradições e omissões apontadas, de modo a serem atribuídos efeitos infringentes aos presentes embargos, para dar provimento ao Recurso de Reexame interposto.
É o relatório.

Jaques Fernando Reolon (OAB/DF 22.885) e outros, representando Ivo Narciso Cassol.

Não atuou.

EMBARGOS DE DECLARAÇÃO CONTRA DELIBERAÇÃO QUE APRECIOU PEDIDO DE REEXAME DO EMBARGANTE. INEXISTÊNCIA DE OMISSÃO E CONTRADIÇÃO. OUTROS ARGUMENTOS QUE VISAM REDISCUTIR O MÉRITO DO PROCESSO. IMPOSSIBILIDADE. CONHECIMENTO. NEGATIVA DE PROVIMENTO. CIÊNCIA.

REPRESENTAÇÃO (REPR)

não atuou.

Os embargos de declaração opostos pelo Sr. Ivo Narciso Cassol, em face do Acórdão 1624/2019-TCU-Plenário, devem ser conhecidos, uma vez preenchidos os requisitos de admissibilidade previstos nos arts. 32, inciso II, e 34 da Lei 8.443/1992 (peça 136) .
Por meio do acórdão embargado, este Tribunal conheceu e negou provimento ao pedido de reexame interposto pelo Sr. Ivo Narciso Cassol contra o Acórdão 2922/2010-TCU-Plenário (peça 24) , que rejeitou as razões de justificativa do ora embargante, aplicou-lhe multa no valor de R$ 20.000,00, com amparo no art. 58, inciso II, da Lei 8.443/1992, e inabilitou-o para o exercício de cargo em comissão, ou função de confiança, no âmbito da Administração Pública, pelo período de cinco anos.
Nesta oportunidade, o Sr. Ivo Narciso Cassol pleiteia, no mérito, que sejam acolhidos os embargos para fins de correção da premissa fática adotada e, por consequência, dar provimento ao pedido de reexame interposto (peça 136) .
No mérito, antecipo que as alegações do embargante não procedem.
De início, cumpre registrar que, ao relatar o Acórdão 1624/2019-TCU-Plenário, adotei, como razões de decidir, os exames e as conclusões de peças 63-65, ratificados pelo instrutor e diretor da Serur às peças 122-123, respectivamente.
Não merecem acolhimento os apelos recursais do embargante de que sua condenação se fundamentou em premissa fática equivocada de direcionamento da licitação, com o fim de favorecer parentes por afinidade (peça 136, p. 2) , haja vista constarem nos autos provas que contrapõem tal premissa, tais como (peça 136, p. 4-5) : (i) laudos periciais que concluem pela ausência de participação do embargante nas empresas; (ii) certidão do Conselho Regional de Engenharia e Agronomia, atestando que foi propiciada ampla concorrência; (iii) existência de depoimentos judiciais que comprovam o respeito ao princípio da moralidade administrativa; (iv) a mera participação de parentes no mesmo procedimento licitatório, por si só, não é causa suficiente para se considerar irregular o certame, havendo necessidade de apresentação de provas reveladoras de conluio ou fraude, o que não ocorreu no presente caso; e (v) o fato de as propostas serem semelhantes, por si só, não constitui prova suficiente para a demonstração de irregularidades no certame - as propostas se basearam em planilhas e cronogramas fornecidos pelo Município, o que, associado à escassez de mão de obra e matéria-prima, justifica a semelhança entre as propostas.
Sobre esses aspectos, deixei consignado no voto condutor do Acórdão 1624/2019-TCU-Plenário que:
21. Também não merecem ser acolhidos os argumentos dos recorrentes de que a similitude entre as propostas decorre do fato da própria municipalidade ter fornecido as planilhas e os cronogramas em meio eletrônico aos licitantes ou de que a região é carente em materiais e mão-de-obra, o que ocasiona uma diferença mínima entre as propostas. Esses aspectos foram afastados pelo relator do voto que subsidiou o Acórdão 2922/2010-TCU-Plenário, in verbis:
7. Ademais, restou comprovada a enorme semelhança entre as propostas das empresas licitantes - muito além do que se possa admitir para uma simples coincidência - a demonstrar os seguintes fatos: preços praticamente iguais; formatação idêntica das propostas, inclusive com os mesmos erros gramaticais, de ortografia e de impressão; incidência de dizeres idênticos.
22. Tampouco merecem acolhimento as alegações dos recorrentes de que (i) o fato de alguns sócios de empresas serem irmãos da esposa do Sr. Ivo Cassol não afasta a lisura do certame; (ii) não há provas consistentes ou suficientes nos autos; (iii) não há vedação na Lei de Licitações e Contratos para a participação de parentes e/ou familiares dos ocupantes de cargo público durante suas gestões; e (iv)  apesar da veracidade das informações prestadas pela Jucer/RO, as relações de propriedade entre as empresas licitantes não se deram ao mesmo tempo.
23. O quadro a seguir apresenta as empresas convidadas por certame e a firma vencedora:
 (...) 
24. No presente caso, as informações acostadas aos autos pela Junta Comercial de Rondônia/RO - Jucer/RO (peça 45, p. 5-56; peça 46, p. 1-39) , sobre as empresas Construtora Pedra Lisa Ltda., JK Construções e Terraplenagem Ltda. e Construtel Terraplanagem Ltda., revelaram, nos termos da instrução de peça 24, p. 11-31, "fortes indícios de inexistência de competição" e que as "empresas que participaram das licitações pertenciam a irmãos ou parentes próximos da esposa do [então] prefeito, senhora Ivone Mezzomo Cassol", assim identificadas:
I. Sr. IVALINO MEZZOMO, CPF 326.200.632-72. Irmão da Sra. Primeira Dama do Estado e, por consequência, cunhado do Ex-Prefeito Ivo Narciso Cassol. Proprietário da firma JK Construções e Terraplanagem Ltda. (fls. 480/484, Anexo 4) ;
II. Sr. IZALINO MEZZOMO, CPF 289.955.542-15, CI 183.906, SSP/RO. Irmão da Sra. Primeira Dama do Estado e, por consequência cunhado do Ex-Prefeito Ivo Narciso Cassol. Proprietário da firma JK Construções e Terraplanagem Ltda. (fls. 472/494, Anexo 4) , juntamente com o seu irmão Sr. Ivalino Mezzomo (fls. 480/484, Anexo 4) , também cunhado do Ex-Prefeito e atual Governador;
III. Sra. ILVA MEZZOMO, CPF 051.970.582-34, CI 95.953, SSP/RO. Irmã da Sra. Primeira Dama do Estado e, por consequência, cunhada do Ex-Prefeito Ivo Narciso Cassol. Juntamente com o Sr. Josué Crisóstomo, figura como proprietária da firma Construtel Terraplenagem Ltda. (fls. 456/471, Anexo 4) e, também, da firma Sul Terraplenagem Ltda. (fls. 510/517, Anexo 4) ;
IV. Sr. JOSUÉ CRISÓSTOMO, CPF 323.484.528-04. Juntamente com a Sra. Ilva Mezzomo, figura como proprietária da firma Construtel Terraplenagem Ltda. (fls. 456/471, Anexo 4) e, também, da firma Sul Terraplenagem Ltda. (fls. 510/517, Anexo 4) ;
V. Sr. ODEVAL DIVINO TEIXEIRA, CPF 338.014.361-87. É proprietário das empresas JK Construções e Terraplanagem Ltda. (fls. 484/494, Anexo 4) e Construtora Pedra Lisa (fls. 500/509, Anexo 4) . O que confirma fortes indícios de relação promíscua de propriedade entre as empresas licitantes, conluio e licitação "de fachada";
VI. Sr. ANIBAL DE JESUS RODRIGUES, CPF 419.292.922-87, CI 432.547, SSP/RO. Proprietário da firma JK Construções e Terraplanagem Ltda. (fls. 475/481 Anexo 4) , empresa em relação à qual, antes mesmo de se tornar proprietário, já atuava como testemunha (fl. 474, anexo 4) . Também é proprietário da firma Construtora Pedra Lisa Ltda. (fls. 504/509, Anexo 4) , empresa em relação à qual, da mesma forma, antes mesmo de se tomar proprietário, já atuava como testemunha (fl. 497, anexo 4) ; e
VII. Sr. NEILTON SOARES SANTOS, CPF 839.293.394-04. Proprietário da firma Construtora Pedra Lisa (fls. 504/509, Anexo 4) . Também atuou como preposto/engenheiro responsável da firma Sul Terraplenagem Ltda. (fls. 228/231, Anexo 4) .
25. Considero as informações da Jucer/RO contundentes, de modo que não merecem acolhimento os argumentos apresentados pelo Sr. Ivo Cassol às peças 81 (p. 336-375) e 82, de que os certames foram regulares, uma vez que existiam peculiaridades a serem levadas em conta, apesar da participação dos cunhados do recorrente nos certames licitatórios.
26. Acolho o entendimento da Serur de peça 63-65, ratificado às peças 122-123, de que o fato de as perícias judiciais não terem encontrado a participação direta do Sr. Ivo Cassol na administração das empresas participantes das licitações não altera a constatação, reconhecida pelo recorrente, de que foram convidadas empresas ligadas a seus familiares.
27. Sobre esses aspectos, o então Ministro Valmir Campelo, ao relatar a matéria, assim se pronunciou no voto condutor do acórdão combatido:
11. Evidencia-se, assim, diante de todo o quadro comprobatório carreado, (...) da estreita relação de parentesco entre os proprietários das empresas com o então prefeito, das similitudes formais e de conteúdo das propostas, da forma como as empresas foram convocadas a participar da licitação (carta-convite) , que praticamente foram combinados os resultados para haver uma divisão entre os objetos licitados, de modo a que cada empresa se sagrasse vencedora em dada licitação.
12. Cabe aduzir, ademais, que várias são as decisões do Tribunal em que é declarada a inidoneidade de licitantes quando utilizada - como no caso concreto sob apreciação - a modalidade de licitação "convite" e quando se evidencia a participação de empresas cujos sócios tinham relação de parentesco entre si. Pode-se citar, por exemplo, as seguintes deliberações: Acórdãos nº s 58/2005, 513/2005, 50/2006, 742/2006, 673/2008, 2.900/2009, 140/2010 e 1.279/2010, todos do Plenário.
 (...) 
14. A situação que propicia esse tipo de desfecho decorre das características peculiares do convite, em que a discricionariedade do gestor e a existência de sócios comuns das empresas convidadas coloca sob suspeita a isonomia e moralidade do procedimento, propiciando a ocorrência de fraude, como se depreende do seguinte trecho do voto condutor do Acórdão 2900/2009-TCU-Plenário, da lavra do Ministro Benjamin Zymler:
 (...) 
28. Enfatizo que os recorrentes buscam, nesta fase recursal, rediscutir a matéria com argumentos já apresentados e não acolhidos pelo relator, Ministro Valmir Campelo, na apreciação das razões de justificativa. Entendo que as informações acostadas pelos recorrentes, em seus respectivos recursos (peça 54, p. 20-21; peça 55, p. 7-31; peça 56, p. 6-26; e peça 57, p. 4-8) , não têm força probatória para alterar as conclusões expressas no referido voto que subsidiou o Acórdão 2922/2010-TCU-Plenário.
O embargante aponta também que o Acórdão 1624/2019-TCU-Plenário é contraditório, pois, "em que pese reconhecer que o Embargante não tinha qualquer ingerência nas empresas que participaram do certame, mesmo assim, considerou a sua conduta irregular" (peça 136, p. 5-6) . Aduz, ainda, que em relação a esse aspecto, "há flagrante omissão, pois deixou de especificar, de forma adequada, qual a conduta do Embargante que, em tese, teria concorrido para a prática de conluio" (peça 136, p. 5-6) .
Não vejo a contradição e a omissão apontadas pelo ora embargante.
O embargante busca, na verdade, rediscutir a matéria em vista da absolvição da "acusação de conluio, na época em que foi Prefeito na Cidade de Rolim de Moura/RO" no âmbito da Ação Penal 565/STF.
Esse aspecto foi por mim afastado no voto condutor do acórdão recorrido, nos seguintes termos:
48. Cumpre salientar, ainda sobre o princípio da independência das instâncias, que as ações penais, cíveis e administrativas são independentes. No entanto, o reconhecimento de inexistência do fato ou negativa de autoria em processo criminal provoca a comunicabilidade das instâncias (Acórdão 7122/2012-TCU-Primeira Câmara) . E a absolvição criminal só afasta a responsabilidade administrativa e cível quando for reconhecida ou provada a inexistência do fato ou a negativa da autoria em relação ao responsável (Acórdão 2067/2015-TCU-Plenário, entre outras deliberações) .
49. No presente caso, a decisão proferida na Ação Penal 565/STF (peça 81, p. 317-318) , acostada aos autos pelo Sr. Ivo Cassol a título de memorial (peça 81) , assim menciona, in verbis:
Decisão: Prosseguindo no julgamento, o Tribunal julgou parcialmente procedente a ação penal para, quanto ao delito descrito no art. 90 da Lei 8.666, de 21 de junho de 1993, condenar, por unanimidade, os acusados Ivo Narciso Cassol, Salomão da Silveira e Erodi Antonio Mátt; absolver, por unanimidade, os acusados Ivalino Mezzomo e uva Mezzomo Crisóstomo; e, em face do empate, após os votos dos Ministros Cármen Lúcia (Relatora) , Teori Zavascki, Rosa Weber, Gilmar Mendes e Celso de Mello, julgando improcedente a ação penal, e os votos dos Ministros Dias Toffoli (Revisor) , Roberto Barroso, Ricardo Lewandowski, Marco Aurélio e Joaquim Barbosa (Presidente) , julgando-a procedente, absolver os acusados Aníbal de Jesus Rodrigues, Neilton Soares dos Santos, Izalino Mezzomo e Josué Crisóstomo, vencido o Ministro Marco Aurélio, que entendia ser aplicável o art. 21, inciso IX, alínea "a" do Regimento Interno. Quanto ao delito de formação de quadrilha, previsto no art. 288 do Código Penal, o Tribunal, por maioria, absolveu os acusados Ivo Narciso Cassol, Aníbal de Jesus Rodrigues, Neilton Soares dos Santos, Izalino Mezzomo, Ivalino Mezzomo, Josué Crisóstomo, Salomão da Silveira, uva Mezzomo Crisóstomo e Erodi Antonio Matt, vencidos os Ministros Marco Aurélio e Joaquim Barbosa (Presidente) . Na sequência, o Tribunal, com relação ao réu Ivo Narciso Cassol, fixou a pena em 4 (quatro) anos, 8 (oito) meses e 26 (vinte) dias de detenção, nos termos do voto do Ministro Dias Toffoli (Revisor) , vencidos os Ministros Cármen Lúcia (Relatora) , Marco Aurélio, Celso de Mello e Joaquim Barbosa (Presidente) , e a pena de multa no valor de R$ 201.817,05 (duzentos e um mil, oitocentos e dezessete reais e cinco centavos) , monetariamente atualizado, a partir da formalização de cada um dos contratos impugnados, e revertido à Fazenda do Município de Rolim de Moura, Rondônia, vencidos os Ministros Teori Zavascki, Ricardo Lewandowski e Marco Aurélio, que não aplicavam a pena de multa. Estabelecido o regime semi-aberto para o cumprimento da pena de detenção, vencido o Ministro Marco Aurélio. Com relação aos réus Salomão da Silveira e Erodi Antonio Matt, o Tribunal fixou a pena em 4 (quatro) anos, 8 (oito) meses e 26 (vinte e seis) dias de detenção, nos termos do voto do Ministro Dias Toffoli (Revisor) , vencidos os Ministros Cármen Lúcia (Relatora) , Marco Aurélio, Celso de Mello e Joaquim Barbosa (Presidente) , e a pena de multa no valor de R$ 134.544,70 (cento e trinta e quatro mil, quinhentos e quarenta e quatro reais e setenta centavos) , monetariamente atualizado, a partir da formalização de cada um dos contratos impugnados, e revertido à Fazenda do Município de Rolim de Moura, Rondônia, vencidos os Ministros Teori Zavascki, Ricardo Lewandowski e Marco Aurélio, que não aplicavam a pena de multa. Estabelecido o regime semi-aberto para o cumprimento da pena de detenção, vencido o Ministro Marco Aurélio. O Tribunal, por unanimidade, decretou a perda do cargo público de Salomão da Silveira e de Erodi Antonio Matt. Com relação ao réu Ivo Narciso Cassol, o Tribunal, por maioria, decidiu pela aplicação do artigo 55, inciso VI, e § 2°, da Constituição Federal, vencidos os Ministros Gilmar Mendes, Marco Aurélio, Celso de Mello e Joaquim Barbosa (Presidente) . Reconhecida a incidência da interrupção da prescrição nesta data, vencido o Ministro Marco Aurélio. Impedido o Ministro Luiz Fux. Plenário, 08.08.2013.
Presidência do Senhor Ministro Joaquim Barbosa. Presentes à sessão os Senhores Ministros Celso de Mello, Marco Aurélio, Gilmar Mendes, Ricardo Lewandowski, Cármen Lúcia, Dias Toffoli, Luiz Fux, Rosa Weber, Teori Zavascki e Roberto Barroso.
Subprocurador-Geral da República, Dr. Haroldo Ferraz da Nóbrega.
50. O Supremo Tribunal Federal, no âmbito da Ação Penal 565/STF (peça 81, p. 4-318) , considerou parcialmente procedente a ação penal, condenando o ora recorrente, por unanimidade, no delito descrito no art. 90 da Lei 8.666/1993, qual seja: "Frustrar ou fraudar, mediante ajuste, combinação ou qualquer outro expediente, o caráter competitivo do procedimento licitatório, com o intuito de obter, para si ou para outrem, vantagem decorrente da adjudicação do objeto da licitação".
51. Assim sendo, entendo que não merecem acolhimento os argumentos apresentados pelo recorrente no memorial de peças 81 e 82.
Desta forma, tendo em vistas inexistir os vícios apontados na deliberação, entendo que se deva negar provimento aos embargos de declaração opostos contra o Acórdão 1624/2019-TCU-Plenário, mantendo-se inalterada a deliberação recorrida. 
Ante o exposto, VOTO para que seja acolhida a minuta de acórdão que ora trago à apreciação deste Colegiado.
TCU, Sala das Sessões Ministro Luciano Brandão Alves de Souza, em 4 de dezembro de 2019.
AUGUSTO SHERMAN CAVALCANTI
Ministro-Substituto